【裁判字號】    96,訴,928
【裁判日期】    970613
【裁判案由】    給付居間報酬
【裁判全文】
臺灣板橋地方法院民事判決               96年度訴字第928號
原      告  永慶房屋仲介股份有限公司
法定代理人  己○○
訴訟代理人  庚○○
被      告  丙○○
被      告  戊○○
上列二人共同
訴訟代理人  林富村律師
上列二人共同
複代理人    甲○      住臺北縣.
上列當事人間請求給付居間報酬事件，本院於中華民國97年5月
15日言詞辯論終結，判決如下：
    主      文
被告應給付原告新臺幣陸拾肆萬元，及自民國九十五年六月十九
日起至清償日止，按年息百分之五計算之利息。
原告其餘之訴駁回。
訴訟費用由被告負擔。
本判決第一項於原告以新臺幣貳拾貳萬元為被告供擔保後，得假
執行；但被告如以新臺幣陸拾肆萬元為原告預供擔保，得免為假
執行。
原告其餘假執行之聲請駁回。
    事實及理由
一、程序方面：本件被告未於最後言詞辯論期日到場，核無民事
    訴訟法第386 條各款所列情形，爰依原告聲請，由其一造辯
    論而為判決。
二、原告主張：
（一）緣被告二人於民國94年10月31日共同委託原告居間仲介銷
      售被告二人所有坐落於臺北縣土城市○○路○段237號1至
      2樓及239號之房地，並約定委託期間自94年10月31日起至
      95年2 月1 日止，委託價格分別為新臺幣（下同）1,523
      萬元及1,265 萬元。被告委託原告買賣系爭房地後，因一
      直沒有賣出，被告乃先減價一間房屋的價格來試探市場之
      價格，即於95年1 月13日將前開239 號房地之委託價格由
      1,265 元先後變更為980 萬元及880 萬元，再於95年2 月
      12日簽署委託事項變更契約書，將前開房地委託期限延長
      至95年5 月12日，其餘權利義務雙方約定依前次訂立之委
      託書所載。嗣原告與訴外人辛○○於95年2 月24日前往被
      告辦公室與被告見面洽談系爭不動產買賣事宜，被告並於
      正式展開洽談前簽立委託事項變更契約書，將前開237 號
      1 、2 樓房地之委託價降為1000萬元，經被告與訴外人辛
      ○○洽談後，雙方終於1600萬元成交（訴外人辛○○承買
      價由1500萬元提高到1600萬元，被告售價則由1000萬元及
      880 萬元降至800 萬元及800 萬元），於談妥價格準備簽
      約之當下，因被告表示有事必須外出，遂出具委任書共同
      委任其姪子即訴外人吳銘崇續行簽約事宜，訴外人吳銘崇
      遂代理被告與買方辛○○簽訂不動產買賣契約書，並同時
      與原告簽立委託事項變更契約書，將系爭2 筆房地之委託
      價格及售價皆變更為800 萬元整，該買賣案件並於同年3
      月31日完成所有權移轉登記，同年4 月10日完成交屋與尾
      款之交付。
（二）依據上開專任委託銷售契約書第5 條第1 項所載，原告得
      請求之居間服務報酬為成交價額之百分之四，故該2 筆服
      務之報酬合計為64萬元【即（800 萬＋800 萬）×4%＝64
      萬】，惟被告迄今仍未付款。被告二人係共同委託，依其
      性質為不可分之債，依民法第292 條之規定，被告二人自
      應負連帶債務責任。惟被告二人自簽約且交屋迄今，經原
      告催告後，仍藉詞不給付原告居間服務報酬。因被告二人
      約自95年6 月15日收受原告通知之存證信函，且過3 日後
      仍不給付，故自同年月19日起即屬給付遲延，為此，爰依
      兩造上開約定，提起本件訴訟等語，並聲明求為判決：被
      告應連帶給付原告64萬元，及自95年6 月19日起至清償日
      止，按年息百分之五計算之利息，並願供擔保聲請宣告假
      執行。
三、被告於最後言詞辯論期日雖未到庭，惟依其之前到庭之答辯
    ，則以：
（一）委任銷售契約，已變更不須支付居間報酬（即服務報酬）
      ：
      原告於95年2 月24日先找到訴外人即買主辛○○，已談好
      價格，打電話告知被告丙○○稱：伊不要支付居間報酬，
      但每戶售價減為800 萬元，伊為了居間仲介系爭房地之隔
      鄰十幾戶被告所有之房地，先作業績云云；因被告丙○○
      當時有事，只好委託訴外人吳銘崇到原告公司辦理，惟原
      告趁其年輕、無經驗，僅簽變更委託價額，而未簽變更不
      須支付服務報酬之條款，否則95年2 月12日另簽訂延長委
      託期間自95年2 月12日至同年5 月12日時，委託價格依序
      仍為1,523 萬元及1,265 萬元，則被告豈會於12日後之2
      月24日委託價格降為各800 萬元，即依序減少723 萬元、
      465 萬元，共減少1188萬元？
（二）果真須支付服務報酬，原告又為何不依專任委託銷售契約
      書第5條第2項規定扣付服務報酬？足見被告不須支付服務
      報酬：
   1、按專任委託銷售契約書第5 條規定：服務報酬-
 （1）支付金額：為成交價額之百分之四（內含營業稅），甲方
      同意以現金或自履保帳戶中撥款支付，而乙方應開立統一
      發票為憑據，甲方並同意由買方應給付甲方之購屋價款中
      直接由買方給付予乙方。
 （2）給付時機：甲方承諾應於契約成立時給付約定之服務報酬
      ，若簽立書面買賣契約時，則簽約同時支付70%，甲方收
      到尾款同時支付30%。
   2、依上開規定，服務報酬為成交價格之百分之四，於簽立買
      賣契約之同時支付70%，於被告收到尾款之同時支付其餘
      30%。查系爭房地於95年2 月24日訂立不動產買賣契約書，
      且依原告所指，系爭房地之買賣於95年3 月31日完成所有
      權移轉登記，同年4 月10日完成交屋與尾款之交付。果真
      被告須支付服務報酬，原告為何不依上開規定於訂約之同
      時扣付70%，於被告收到尾款之同時扣付其餘30%？而遲至
      交付尾款之1 年多始提起本件訴訟，足見被告不須支付服
      務報酬，其理至明。
（三）原告違反忠實辦理之義務，並由訴外人辛○○收受利益，
      已不得向被告請求服務報酬：
   1、按居間人違反其對於委託人之義務，而為利於委託人之相
      對人之行為，或違反誠實及信用方法，由相對人收受利益
      者，不得向委託人請求報酬及償還費用，民法第571 條定
      有明文。
   2、查95年2 月24日原告先找到訴外人辛○○已談好價格，再
      打電話告知被告丙○○稱：不要支付居間報酬，但每戶售
      價減為800 萬元，伊為了居間仲介系爭房地之隔鄰十幾戶
      被告所有之房地，先作業績云云，而詐騙被告，此由95年
      2 月12日另簽訂延長委託期間自95年2 月12日起至同年5
      月12日時，委託價格依序仍為1,523 萬元及1,265 萬元，
      則被告豈會於12日後之2 月24日委託價格降為800 萬元，
      即依序減少723 萬元、465 萬元，共減少1,188 萬元，足
      見原告違反對於被告之義務，而為利於訴外人辛○○之行
      為，又原告違反誠實及信用方法，並由訴外人辛○○收受
      利益，依上開法條規定，原告不得向被告請求服務報酬。
（四）假設被告仍須支付服務報酬，被告亦得請求法院酌減：
      按約定之報酬較居間人所任勞務之價值，為數過鉅失其公
      平者，法院得因報酬給付義務人之請求酌減之。但報酬已
      給付者，不得請求返還，民法第572 條定有明文，又居間
      人所受之報酬額，必須與其所任勞務之價值相當，方為公
      允。查系爭房地之委託價格依序為1,523 萬元及1,265 萬
      元時，原告之服務報酬為百分之四，委託價格降為各800
      萬元時，即依序減少723 萬元、465 萬元，共減少1,188
      萬元，原告之服務報酬仍為百分之四，又原告另有收受訴
      外人辛○○給付之利益，足見約定百分之四之服務報酬，
      顯與原告所任勞務之價值為數過鉅，失其公平，被告得依
      上開法條規定請求法院酌減之，資為抗辯。並聲明：原告
      之訴及假執行之聲請均駁回。如受不利判決，願供擔保請
      准宣告免為假執行。
四、兩造不爭執事項:
（一）被告二人於94年10月31日委託原告居間仲介銷售被告二人
      所有坐落於臺北縣土城市○○路○段237 號1 至2 樓及239
      號之房地，委託期間自94年10月31日起至95年2 月1 日止
      ，委託價格依序為1,523 萬元及1,265 萬元整。
（二）原告於95年2 月12日要求另訂委託期間自95年2 月12日起
      至同年5 月12日止，其餘權利義務雙方約定依前次訂立之
      委託書所載。
五、兩造之爭點：
（一）被告是否有於95年1 月13日將前開系爭239 號房地之委託
      價格由1,265 元先後變更為980 萬元及880 萬元之情形？
（二）原告是否於95年2 月24日以電話告知被告不須支付居間服
      務報酬？
（三）原告是否有違反忠實辦理之義務，向訴外人辛○○收受利
      益，而為有利於訴外人辛○○之情形？
（四）原告可否向被告請求居間報酬？其所請求之金額是否過高
      ？
六、本院之判斷：
（一）原告主張被告於94年10月31日委託原告買賣系爭房地後，
      因一直沒有賣出，被告乃先減價一間房屋的價格來試探市
      場之價格，即於95年1 月13日將前開系爭239 號房地之委
      託價格由1,265 萬元先後變更為980 萬元及880 萬元，再
      於95年2 月12日簽署委託事項變更契約書，將前開房地委
      託期限延長至95年5 月12日，其餘權利義務雙方約定依前
      次訂立之委託書所載之事實，並提出專任委託銷售契約書
      、95年2 月12日簽立之委託事項變更契約書、95年1 月13
      日簽立之委託事項變更契約書、不動產買賣契約書及被告
      二人委任訴外人吳銘崇之委任書（以上均為影本）等為證
      ；被告否認曾與被告於95年1 月13日簽立委託事項變更契
      約書及變更委託價格，且以：果若有其事，也應於嗣後95
      年2 月12日另簽訂延長委託期間時，將委託價格各以1,
      523 萬元、1,260 萬元為準等語置辯。經查，本院審酌原
      告提出其與被告於95年1 月13日簽立之委託事項變更契約
      書以觀，雖被告否認上開變更契約書為其本人所簽立，然
      經以肉眼比對該變更契約書上委託人簽章欄上之「丙○○
      」簽名筆跡，與被告授權訴外人吳銘崇簽約事宜所出具之
      委任書上親簽之「丙○○」簽名筆跡結果，二者筆劃結構
      、運筆方式、轉折與字形均相符合，書寫習慣相近，應係
      出於同一人之手，再參以證人即原告之受雇人乙○○、丁
      ○○於本院言詞辯論時均證稱：曾於被告丙○○之辦公室
      親見被告丙○○當場簽署該變更契約書一情（見本院97年
      3 月18日言詞辯論筆錄第2 、4 頁），可徵被告丙○○確
      有於95年1 月13日簽立該變更契約書，而依該2 紙變更契
      約書上記載委託價格已相繼變更為880 萬元及980 萬元，
      再依兩造於95年2 月12日簽署之委託事項變更契約書，除
      委託期限延長至95年5 月12日之記載外，尚記載「雙方同
      意相關權利義務依前次訂立之委託書」之文句，是以95年
      2 月12日並未變更委託價格，而應依照兩造於95年1 月13
      日所簽立之變更契約書之條件為依據，故原告上開主張被
      告有於95年1 月13日將系爭239 號房地之委託價格由
      1,265 元先後變更為980 萬元及880 萬元之情事，應與事
      實相符，堪以採信。
（二）被告雖以：原告先找到訴外人即買主辛○○並於95年2 月
      24日已談好系爭房地每戶價格為800 萬元，再打電話通知
      被告不需支付報酬，但要求被告須將系爭房地每戶價格減
      價為800 萬元，可由委託事項變更契約書與本件不動產買
      賣契約書同為95年2 月24日所訂立，及原告未依專任委託
      銷售契約書第5 條第2 項規定扣付服務報酬之情形以觀等
      語置辯；然原告否認曾於95年2 月24日以電話告知被告不
      須支付服務報酬一情，陳稱：系爭房地買賣總價係被告與
      訴外人辛○○幾經商議後所達成之合致，且兩造於簽立專
      任委託銷售契約書時，被告基於其特殊之考量刪除不動產
      買賣契約書第5 條第4 款「甲乙雙方同意本買賣契約依合
      作金庫銀行之價金履約保證相關手續辦理，並應簽立及遵
      守履約保證申請書及履約保證書條文」之內容，履保帳戶
      既不存在，原告如何從履保帳戶扣付服務報酬？且訴外人
      辛○○為求交易安全僅以支票及匯款直接給付買賣價款給
      被告，原告即無從扣付服務報酬等語；經查，依上開兩造
      於95年2 月24日簽立之委託事項變更契約書與不動產買賣
      契約書以觀，二文件雖於同日簽訂，惟應有先後次序，且
      皆有被告及其代理人吳銘崇簽名於其上，足徵文件內容均
      已獲得雙方之合致，縱然訴外人辛○○確為原告先找到並
      談好價格，亦無礙被告嗣後之追認；而被告指稱原告於同
      日（95年2 月24日）以電話告知不須支付居間服務報酬，
      可由原告未依專任委託銷售契約書規定扣付服務報酬之情
      形推知一節，但依上開不動產買賣契約書內之履保約定條
      款第5 條第4 款規定，已於簽約當日由被告與訴外人辛○
      ○以劃線刪除，有上開不動產買賣契約書可據，故履保約
      定已經兩造刪除，履保帳戶既不存在，原告即無從自履保
      帳戶扣付服務報酬，且訴外人辛○○係以支票及匯款直接
      給付買賣價款給被告，有原告提出之訴外人辛○○所開立
      之支票及匯出匯款申請單影本可參，且訴外人未曾以現金
      方式支付買賣價款給被告，原告自無從扣付服務報酬，堪
      以認定；被告抗辯稱原告於當日（95年2 月24日）有以電
      話告知被告不須支付居間服務報酬乙情，因被告未能舉證
      ，故本院無從為其有利之認定。
（三）被告復抗辯稱：原告違反對被告忠實辦理之義務，而為有
      利於訴外人辛○○之行為，且違反誠信向訴外人辛○○收
      受服務報酬及仲介費用等情，惟原告陳稱：系爭房地買賣
      契約係出於被告與訴外人辛○○之自由意志且就買賣總價
      幾經商議後達成合致所成立，絕非被告所稱係原告先找到
      買主辛○○談好每戶售價800 元後，始要求被告以前揭賣
      價成交，且原告依其與訴外人辛○○簽立之買方給付服務
      費承諾書約定僅向訴外人辛○○收取買賣價款百分之一之
      服務報酬，並未違反誠信原則等等語，並提出與訴外人辛
      ○○簽立之買方給付服務費承諾書為證；經查，被告指稱
      原告有違反對其忠實辦理之義務，然並未舉證以實其說，
      而原告提出前揭其與訴外人辛○○簽立之買方給付服務費
      承諾書中，確與訴外人辛○○約定收取買賣價款百分之一
      之服務報酬，是以原告上開所稱，尚非子虛，且亦無違反
      誠信之情形，故被告上開之指訴，應屬無據，並非可採。
（四）原告主張其仲介被告與訴外人辛○○就系爭房地簽訂不動
      產買賣契約書，且該買賣契約並已於95年3 月31日完成所
      有權移轉登記，於95年4 月10日亦完成交屋與尾款之交付
      ，原告依其與被告簽訂之專任委託銷售契約書就服務報酬
      之約定，應可請求成交價額之百分之四之居間服務報酬共
      計64萬元〈即《800 萬元＋800 萬元》×4 ％＝64萬元〉
      等語，而本院審酌被告上開抗辯均不足採，是以原告上開
      之請求應認為有理由，再參酌內政部89年5 月2 日薹（89
      ）內中地字第8979087 號函訂定及89年7 月19日臺（89）
      內中地字第8979517 號函修正之不動產仲介業報酬計收費
      標準規定：「不動產經紀業或經紀人員經營仲介業務者，
      其向買賣或租賃之一方或雙方收取報酬之總額合計不得超
      過該不動產實際成交價金百分之六或一個半月之租金」，
      本件原告向系爭房地買賣雙方（即被告與訴外人辛○○）
      收取之服務費報酬總計達系爭不動產實際成交價金百分之
      五，尚屬合理，並無過高顯失公平之情形，故被告請求本
      院酌減該服務報酬，應無理由。
五、從而，原告依其與被告簽訂之專任委託銷售契約書之約定請
    求被告應給付64萬元居間服務報酬，及自95年6 月19日（原
    告債權請求到達被告後相當日）起至清償日止，按年息5%計
    算之利息，為有理由，應予准許。次按，「數人負同一債務
    ，明示對於債權人各負全部給付責任者，為連帶債務。無前
    項之明示時，連帶債務之成立，以法律有規定者為限。」民
    法第272 條定有明文。被告丙○○、戊○○委託原告出售之
    系爭房、地，分屬被告二人所有，雖一併委託原告出售，然
    原告並未主張或證明兩造曾約定被告應就居間報酬負連帶給
    付之責任，法律就此亦無應成立連帶債務之規定，故原告請
    求被告連帶給付，並無理由。
六、至兩造其餘之攻擊或防禦方法，及未經援用之證據，經本院
    斟酌後，認為均不足以影響本判決之結果，自無一一詳予論
    駁之必要，併此敘明。
七、假執行之宣告：本件原告勝訴部分，兩造均陳明願供擔保，
    請求宣告假執行或免為假執行，經核均無不合，爰分別酌定
    相當之擔保金額，予以准許。至原告敗訴部分，其假執行已
    失所附麗，應併予駁回。
八、結論：本件原告之訴為一部有理由，一部無理由，依民事訴
    訟法第79條、第390 條第2 項、第392 條第2 項，判決如主
    文。
中    華    民    國    97    年    6     月    13    日
                  民事第二庭    法  官  陳靜茹
以上正本係照原本作成
如對本判決上訴，須於判決送達後20日內向本院提出上訴狀
中    華    民    國    97    年    7     月    4     日
                                書記官  孫國慧


司法院資訊處製作；財團法人民間司法改革基金會備份。
